【裁判字號】    97,消債更,153
【裁判日期】    970624
【裁判案由】    更生事件
【裁判全文】
臺灣臺南地方法院民事裁定           97年度消債更字第153號
債  務  人  乙○○
                        弄28.
上列當事人因消費者債務清理事件聲請更生，本院裁定如下：
    主  文
聲請駁回。
聲請程序費用由聲請人負擔。
    理  由
一、聲請意旨略以：聲請人有不能清償債務之情事，前曾提出債
    權人清冊，以書面向最大債權金融機構請求共同協商債務清
    償方案，協商成立結果，約定每月償還新臺幣（下同）36,
    270元，然因聲請人平均每月收入為89,384元，每月必要支
    出為55,017元，另因配偶甲○○為中度殘障，每月尚須支出
    扶養費用12,000元，故每月僅剩餘22,367元，低於前述協商
    分期金額36,270元，顯具有不可歸責於己致履行顯有重大困
    難之事由，故聲請更生云云。
二、按債務人與金融機構協商成立者，不得聲請更生或清算，但
    因不可歸責於己之事由，致履行顯有重大困難者，不在此限
    ；本條例施行前，債務人依金融主管機關協調成立之中華民
    國銀行公會會員辦理消費金融案件無擔保債務協商機制與金
    融機構成立之協商，準用前項之規定，消費者債務清理條例
    第151條第5項、第6項分別定有明文。
三、經查：
  (一)聲請人前於消費者債務清理條例施行前，依金融主管機關協
    調成立之中華民國銀行公會會員辦理消費金融案件無擔保債
    務協商機制與金融機構於95年間成立協商，當時聲請人之無
    擔保債務總額為3,215,220元，雙方約定聲請人自95年6月起
    ，分96期，每月應償還之金額為36,270元，此有債務協商協
    議書附卷可稽。
  (二)聲請人先於聲請狀中自稱：目前任職於臺灣臺南看守所，95
    年1月1日至96年12月31日間薪資所得為1,706,048元（含每
    月薪資55,750元及年終考績獎金），95年1月1日至96年12月
    31日間因退伍金年利率百分之18之優惠存款利息所得為320,
    808元（每月為13,367元），又95年1月1日至96年12月31日
    間受領臺灣臺南看守所員工消費合作社股利為118,367元，
    是95、96年度所得共計為2,145,223元；復於聲請狀中自稱
    ：95、96年度共支出房屋租金168,000元（每月租金7,000元
    ）、所得稅49,654元、兒子教育費用（含註冊、學雜費、重
    補修等費用）28,800元、全家3口3餐費用324,000元、夫妻
    騎機車之加油及修車費、兒子腳踏車修理費共80,000元，水
    費、電費、第四臺費、電話費共64,800元，全家3口強制性
    保險費（含全民健保費、新光人壽保險團體意外險保險費、
    聲請人之公保、退撫基金）159,048元、醫藥費（含酸痛藥
    、喉痛、頭痛藥、中藥粉費用）193,440元、臺灣銀行優惠
    存款質借放款支付利息253,461元，故95、96年度必要支出
    總計為1,320,403元（平均每月須支出55,017元），另因扶
    養中度殘障之妻子，每月尚須支出扶養費用12,000元，加計
    前述每月支出55,017元，總計每月須支出67,017元。並提出
    戶籍謄本、其妻甲○○枝殘障手冊、其子丙○○學習障礙學
    生鑑定證明、聲請人之財團法人金融聯合徵信中心信用報告
    、債務協商協議書、房屋租賃契約書、聲請人之94、95年度
    綜合所得稅繳納證明書、丙○○之繳費收據、聲請人之臺灣
    臺南看守所公教人員保險暨全民健康保險自付保險費證明書
    、95暨96年度新光人壽保險費繳納證明單、97年5月水費通
    知及收據、97年4月電費通知及收據、97年4月電話費繳費通
    知、聲請人之臺灣銀行存摺明細、薪資條、95暨96年度各類
    所得扣繳暨免扣繳憑單、股利憑單、94暨95年度綜合所得稅
    各類所得資料清單、財產歸屬清單為證。
  (三)本院依職權調取聲請人最近3年之財產所得資料核閱結果，
    聲請人於95年度有薪資所得799,353元、股利所得60,645元
    、利息所得26,734元及133,670元，95年度所得共計為1,020
    ,402元，於96年度有薪資所得906,695元、股利所得57,722
    元、利息所得160,404元，96年度所得共計為1,124,821元，
    核與聲請人所自述「95、96年度所得共計為2,145,223元」
    乙節相符，且比較前述2年所得資料可知，96年度之所得顯
    然高於95年度之所得，並無所得降低之情事。
  (四)然而，聲請人於95年5月9日協商成立後，自95年6月10日起
    至97年5月止，均按月繳納協商分期金額36,270元，目前已
    繳納24期，且截至97年5月仍正常履約中，有債權人安泰商
    業銀行股份有限公司97年6月4日之陳報狀在卷可參。倘聲請
    人陳報之上述收入數額及支出數額確均與事實相符，亦即倘
    聲請人所自述之「每月收入89,384元，每月必要支出55,017
    元，每月扶養殘障妻子須支出12,000元，故每月僅餘22,367
    元」為真，何以其陳報之每月剩餘22,367元遠低於協商分期
    金額36,270元，卻於95年6月起可正常繳款達25期，且目前
    仍正常繳款中？稽此可知，聲請人所陳報之上述收入數額及
    支出數額必有與事實不符之處，否則無從同時繳納前述25期
    分期金額及支付其自述之每月必要支出。
  (五)本院就聲請人提出之上述證據資料核閱結果：
    (1)由聲請人提出之房屋租賃契約書所載內容觀之，尚可證實
      其自述每月房租支出7,000元乙節為真。
    (2)由聲請人提出之財政部臺灣省國稅局94、95年度綜合所得
      稅繳稅證明書所載內容觀之，聲請人於94年度應納稅額為
      25,895元，於95年度應納稅額為23,759元（二者合計即為
      49,654元），尚可證實其自述繳納所得稅共49,654元乙節
      為真。
    (3)聲請人雖陳稱95、96年度兒子教育費用（含註冊、學雜費
      、重補修等費用）為28,800元云云，然依其所提出其子丙
      ○○在國立臺南高級工業職業學校繳費收據3張內容觀之
      ，該3張收據均為96年度第二學期之繳費收據，金額分別
      為970元、1760元、4401元，共計為7,121元，欠缺95年度
      第一、二學期及96年度第一學期之繳費收據足資比對，尚
      不足以認定聲請人所述95、96年度其子教育費用28,800元
      乙節確屬真實。
    (4)聲請人自述95、96年度聲請人夫妻騎機車之加油及修車費
      、其子腳踏車修理費共支出80,000元云云，然此部分無任
      何證據提出，以其自述之數額即平均每月支出須達3,333
      元內容觀之，顯較一般人使用機車及腳踏車所需支出之費
      用高出甚多，無從認定其自述之80,000元費用確屬合理、
      真實。
    (5)聲請人自述95、96年度支出水費、電費、第四臺費、電話
      費共64,800元云云，然其僅提出97年5月水費通知及收據
      、97年4月電費通知及收據、97年4月電話費繳費通知，尚
      不足以認定聲請人前揭所述支出64,800元乙節確屬真實。
    (6)聲請人自述95、96年度支出全家3口強制性保險費（含全
      民健保費、新光人壽保險團體意外險保險費、聲請人之公
      保、退撫基金）159,048元云云，依聲請人提出之2紙臺灣
      臺南看守所公教人員保險暨全民健康保險自付保險費證明
      書內容觀之，其於95、96年度確實自付其本人之公保費、
      其本人與其妻甲○○、子丙○○之健保費，共計61,251元
      （95年度為30,507元、96年度為30,744元）。又依聲請人
      提出之6紙新光人壽保險股份有限公司繳納保險費證明單
      觀之，聲請人雖確實為自己、其妻甲○○、子丙○○投保
      100萬元企業團體人身保險，並於95、96年度共繳付保險
      費2,520元（每人每年度420元，420×3×2＝2,520元），
      然此種保險契約之性質應屬任意保險（保險公司為大量招
      攬保險，常願提供此種保險契約供各企業或行政機關之從
      業人員選擇是否投保，而各從業人員考量團體保險之保險
      費較低，亦多願投保），尚與必要費用所指之強制保險有
      所不同。再依聲請人提出之1紙薪資條所載內容觀之，其
      每月退撫基金係預扣2,805元，故推估95、96年度預扣之
      退撫基金數額為67,320元。縱令本院從寬將前述新光人壽
      保險團體保險費2,520元亦列入計算，亦僅能得出131,091
      元之數額（61,251＋2,520＋67,320＝131,091），故聲請
      人自述95、96年度支出全家3口強制性保險費159,048元云
      云，顯然無從認定為真實。
    (7)聲請人自述95、96年度支出醫藥費（含酸痛藥、喉痛、頭
      痛藥、中藥粉費用）193,440元（平均每月為8,060元）云
      云，然此部分並無任何證據提出，況且，聲請人既已為其
      全家3口投保全民健康保險，以目前全民健康保險各特約
      醫院掛號費一般約在100元至150元之情狀觀之，聲請人全
      家3口縱使偶有酸痛、喉痛、頭痛等症狀而有就診需要，
      亦無全家3口每月支出之醫藥費須高達8,060元（每人每月
      支出之醫藥費高達2,686元）之理！故聲請人此部分主張
      顯然失真，縱令確曾支出如此高之醫療費用，亦顯然係過
      分浪費自己財產及醫療資源。
    (8)聲請人自述95、96年度因臺灣銀行優惠存款質借放款支付
      利息253,461元乙節，業據其提出臺灣銀行存摺明細為證
      ，經本院核對結果，確與聲請人所述內容相符，前述放款
      利息既由臺灣銀行每月自其優惠存款帳戶中固定扣款，堪
      認此部分尚屬聲請人每月必要支出。
    (9)聲請人雖又自述因扶養殘障妻子甲○○，95、96年度每月
      均須支出扶養費12,000元云云，然此部分並無任何證據提
      出，況且，甲○○係於71年6月20日即接受鑑定，經認定
      為肢障、中度殘障，有聲請人提出之甲○○殘障手冊（於
      85年8月8日換發）在卷可參，顯見其肢體障礙最晚於71年
      6月20日即已存在，迄今已達26年之久，並非聲請人於95
      年債務協商成立後所發生之新事實。本院依職權查詢結果
      ，甲○○曾於72年10月18日起至79年12月20日止間，在林
      銘電子股份有限公司、格得電子工業股份有限公司、金誠
      精密鑄造股份有限公司、林陽實業股份有限公司、同喬實
      業股份有限公司、東大精密股份有限公司、弘一工業股份
      有限公司等處先後投保勞工保險，有勞保局電子閘門查詢
      作業資料附卷足稽，顯見甲○○斯時均有勞動能力，其於
      71年6月20日領得殘障手冊後，尚能於上述期間內長期工
      作，堪認其肢體障礙尚無礙於其個人日常生活行動，否則
      豈有多家公司先後均願雇用其擔任勞工之可能！再者，聲
      請人於計算95、96年度必要支出時，係將甲○○之3餐支
      出、交通費、保險費、醫藥費均予計入，而因支付房租、
      水費、電費、第四臺費、電話費而得享受之利益，均為全
      家3口共享，顯見聲請人所計算之95、96年度必要支出數
      額，已將聲請人自己及扶養其妻甲○○、子丙○○所需之
      生活必要支出均列入計算，而扶養費之計算，亦僅止於必
      要生活費用而已，自無從認定聲請人每月為扶養甲○○尚
      須額外再支出高達12,000元費用為真實合理，聲請人此部
      分主張，顯屬無據。
    (六)稽之上情，本院認聲請人所自述之95、96年度必要支出達
      1,320,403元及每月扶養甲○○須支出12,000元云云，有
      多處內容不實，不足採信，參酌內政部所公告97年度臺灣
      省低收入戶最低生活費用每人每月為9,829元之資料觀之
      ，聲請人於95、96年度每月必要生活費用（包含食、衣、
      住、行、強制性保險等）應以29,487元計算（每人每月9,
      829元，3人每月共29,487元），始屬合理。本院從寬將聲
      請人於95、96年度因臺灣銀行優惠存款質借放款支付利息
      253,461元之部分亦列入聲請人之必要支出，以聲請人於
      95、96年度總所得為2,145,223元，扣除總支出1,010,803
      元（每月必要生活費用29,487元，24個月共707,688元，
      加計放款利息253,461元及所得稅49,654元，共計1,010,
      803元）計算結果，尚餘1,134,420元可供聲請人自由支應
      ，亦即聲請人之總收入扣除總必要支出後，平均每月尚有
      餘額47,267.5元，用以支付每月協商分期金額36,270元，
      顯屬綽綽有餘，並無不足支付之可言，此亦與債權人所陳
      報「聲請人自95年6月10日起至97年5月止，均按月繳納
      36, 270元，目前已繳納24期，且截至97年5月仍正常履約
      中」之實際狀況相符。是以，聲請人所提出之證據，既不
      足以證明其確有「因不可歸責於己之事由致履行顯有重大
      困難」之情形，本院實難認其有何不可歸責於債務人致履
      行顯有重大困難之事由存在。
四、本件債務人於消費者債務清理條例施行前，既已與金融機構
    之債權人依金融主管機關協調成立之中華民國銀行公會會員
    辦理消費金融案件無擔保債務協商機制成立協商，且又無因
    不可歸責於己致履行顯有重大困難之事由，則其聲請更生，
    顯然違背消費者債務清理條例第151條第6條準用同條第5項
    前段之規定，且上開欠缺又屬無從補正，從而，本件聲請應
    予駁回，爰裁定如主文。
中    華    民    國    97    年    6     月    24    日
                        民事第三庭  法  官  張婷妮
以上正本證明與原本無異。
如不服本裁定，應於裁定送達後10日內，以書狀向本院提出抗告
，並繳納抗告費新臺幣1千元。
中    華    民    國    97    年    6     月    24    日
                                    書記官  楊建新


司法院資訊處製作；財團法人民間司法改革基金會備份。
